---
title: "Painel IPCA — Inflação Brasileira"
subtitle: "Análise mensal com dados do BCB e IBGE"
date: today
author: "Raimundo Casé — economista"
---

```{r}
#| label: setup
#| include: false

# ── Fontes ──────────────────────────────────────────────────────────────────
source("R/coleta.R")
source("R/tratamento.R")
source("R/graficos.R")

# ── Coleta de dados ──────────────────────────────────────────────────────────
ipca_raw   <- coletar_ipca_mensal()
meta_raw   <- coletar_meta_inflacao()
grupos_raw <- coletar_ipca_grupos()

# ── Tratamento ───────────────────────────────────────────────────────────────
ipca_12m    <- calcular_acumulado_12m(ipca_raw)
ipca_ano    <- calcular_acumulado_ano(ipca_raw)
df_sazonal  <- preparar_sazonal(ipca_raw, ano_inicio = 2015)
contrib     <- preparar_contribuicoes(grupos_raw)
df_meta_m   <- preparar_meta_mensal(ipca_12m, meta_raw)

# ── Escalares para inline code ───────────────────────────────────────────────
# Mês de referência
ref_data        <- max(ipca_raw$data, na.rm = TRUE)
ref_label       <- format(ref_data, "%B de %Y")          # "abril de 2025"
ref_label_curto <- format(ref_data, "%b/%Y")             # "abr/2025"

# Mês anterior
ant_data        <- ref_data - months(1)
ant_label_curto <- format(ant_data, "%b/%Y")

# IPCA mensal
ultimo_mm   <- dplyr::filter(ipca_raw, data == ref_data) |> dplyr::pull(ipca_mm)
penult_mm   <- dplyr::filter(ipca_raw, data == ant_data) |> dplyr::pull(ipca_mm)
var_mm_diff <- ultimo_mm - penult_mm          # aceleração (+) ou desaceleração (-)

# Acumulado 12m e ano
ultimo_12m  <- ipca_12m |>
  dplyr::filter(!is.na(acum_12m)) |>
  dplyr::slice_tail(n = 1L) |>
  dplyr::pull(acum_12m)

ultimo_ano  <- ipca_ano |>
  dplyr::slice_tail(n = 1L) |>
  dplyr::pull(acum_ano)

# Meta e banda
meta_ano_atual <- lubridate::year(ref_data)
meta_valor     <- meta_raw |>
  dplyr::mutate(.ano = lubridate::year(data)) |>
  dplyr::filter(.ano == meta_ano_atual) |>
  dplyr::pull(meta_inflacao) |>
  dplyr::first()

meta_teto  <- meta_valor + 1.5
meta_piso  <- meta_valor - 1.5
dentro_banda <- !is.na(meta_valor) && ultimo_12m >= meta_piso && ultimo_12m <= meta_teto

# Contribuições do mês
maior_contrib  <- contrib$mes_atual |>
  dplyr::slice_max(contribuicao, n = 1L, with_ties = FALSE)
menor_contrib  <- contrib$mes_atual |>
  dplyr::slice_min(contribuicao, n = 1L, with_ties = FALSE)
soma_contrib   <- sum(contrib$mes_atual$contribuicao, na.rm = TRUE)

# Funções auxiliares de formatação (inline sem poluição)
fmt_pp  <- function(x, digits = 2L) format(round(x, digits), nsmall = digits)
fmt_pct <- function(x, digits = 2L) paste0(fmt_pp(x, digits), "%")
fmt_sinal <- function(x, digits = 2L) {
  s <- if (x > 0) "+" else ""
  paste0(s, fmt_pp(x, digits), " p.p.")
}
```

## Introdução {#sec-intro}

O **Índice Nacional de Preços ao Consumidor Amplo (IPCA)** é o indicador
oficial de inflação do Brasil, medido mensalmente pelo IBGE. Calculado com
base em uma cesta de consumo de famílias com renda entre 1 e 40 salários
mínimos nas principais regiões metropolitanas do país, o IPCA é a referência
adotada pelo Banco Central na condução da política monetária pelo regime de
metas de inflação, em vigor desde 1999.

A interpretação do IPCA exige múltiplas lentes temporais. A variação mensal
revela o pulso imediato dos preços; o acumulado em doze meses é o horizonte
pelo qual o Conselho Monetário Nacional (CMN) avalia o cumprimento da meta; o
acumulado no ano captura a trajetória corrente; e a decomposição por grupos de
despesa — Alimentação e Bebidas, Habitação, Transportes, entre outros —
permite identificar de onde vem a pressão inflacionária. Este relatório
organiza essas quatro perspectivas em painéis integrados, com dados direto do
SGS/BCB (série 433 para o IPCA, série 13521 para a meta) e da API SIDRA/IBGE
(tabela 7060 para os grupos).

Os dados mais recentes disponíveis são de **`r ref_label`**. Naquele mês, o
IPCA registrou variação de **`r fmt_pct(ultimo_mm)`**, enquanto o acumulado
em doze meses alcançou **`r fmt_pct(ultimo_12m)`** e o acumulado no ano
chegou a **`r fmt_pct(ultimo_ano)`**. Ao longo das seções seguintes, esses
números são contextualizados frente à meta vigente de
**`r fmt_pct(meta_valor)`** (±1,5 p.p.) e ao comportamento histórico dos
grupos de despesa.

---

## Panorama Mensal {#sec-mensal}

```{r}
#| label: fig-mensal
#| fig-cap: !expr sprintf("IPCA — variação mensal (últimos 24 meses, referência %s)", ref_label_curto)

g_mensal <- grafico_ipca_mensal(ipca_raw)
salvar_grafico(g_mensal, "ipca_mensal")
g_mensal
```

Em **`r ref_label_curto`**, o IPCA variou **`r fmt_pct(ultimo_mm)`**,
resultado `r if (var_mm_diff > 0) "superior" else if (var_mm_diff < 0) "inferior" else "igual"`
ao registrado em `r ant_label_curto`
(`r fmt_pct(penult_mm)`), uma diferença de **`r fmt_sinal(var_mm_diff)`**.
O gráfico acima exibe as barras mensais dos últimos 24 meses em escala
truncada para facilitar a leitura das variações, que em geral oscilam em
frações de ponto percentual. Barras em azul-marinho indicam meses de inflação
positiva; barras em âmbar, deflação.

A leitura isolada do mês corrente, embora relevante para acompanhar o ritmo
de curto prazo, pode ser enganosa quando o IPCA apresenta forte componente
sazonal — como ocorre tipicamente em março (reajuste de mensalidades
escolares) e nos meses de energia elétrica. Por isso, a seção seguinte amplia
o horizonte para o acumulado em 12 meses, que suaviza esses efeitos e oferece
a visão sobre a qual o Banco Central calibra a taxa Selic.

---

## Acumulado em 12 Meses e Meta {#sec-doze-meses}

```{r}
#| label: fig-12m
#| fig-cap: "IPCA acumulado em 12 meses e meta do CMN com banda de tolerância (±1,5 p.p.)"

g_12m <- grafico_ipca_12m(ipca_12m, meta_raw)
salvar_grafico(g_12m, "ipca_12m")
g_12m
```

O acumulado em doze meses atingiu **`r fmt_pct(ultimo_12m)`** em
`r ref_label_curto`. A meta fixada pelo CMN para `r meta_ano_atual` é de
**`r fmt_pct(meta_valor)`**, com intervalo de tolerância entre
**`r fmt_pct(meta_piso)`** e **`r fmt_pct(meta_teto)`**. O IPCA 12m está,
portanto, **`r if (dentro_banda) "dentro" else "fora"`** da banda de
tolerância. A faixa verde translúcida no gráfico marca essa banda; a linha
tracejada, a meta central, que pode mudar de patamar ano a ano conforme as
deliberações do CMN.

A série histórica evidencia os episódios em que o IPCA ultrapassou o teto —
em particular o biênio 2021–2022, marcado pelos choques de energia, câmbio e
commodities no pós-pandemia — e a subsequente desinflação que trouxe o índice
de volta à vizinhança da meta. O gráfico apresenta a meta em degraus anuais
(`geom_step`), sem interpolar entre valores de anos consecutivos, o que
preserva a fidelidade à deliberação oficial: a meta é válida para o ano
inteiro, não varia mês a mês.

A caixa no canto superior direito exibe o último valor disponível do IPCA
12m, facilitando a leitura imediata sem necessidade de inspecionar o eixo
vertical. Esse recurso é especialmente útil quando o relatório é consultado
rapidamente, como em reuniões do Copom ou apresentações de estratégia.

---

## Sazonalidade {#sec-sazonal}

```{r}
#| label: fig-sazonal
#| fig-cap: !expr sprintf("IPCA — sazonalidade mensal por ano (2015–%d)", lubridate::year(ref_data))

g_saz <- grafico_sazonal(df_sazonal)
salvar_grafico(g_saz, "ipca_sazonal")
g_saz
```

O gráfico sazonal sobrepõe a trajetória mensal de cada ano — cada linha
corresponde a um ano, o ano `r lubridate::year(ref_data)` destacado em azul
com traço mais espesso e os demais em gradiente de cinza. Esse formato permite
identificar rapidamente se o padrão do ano corrente se assemelha ao de anos
anteriores ou se apresenta desvio significativo, e em qual mês a divergência
se manifesta.

Historicamente, o primeiro trimestre concentra as leituras mais elevadas, por
conta do reajuste de mensalidades escolares (março), de tarifas de planos de
saúde e de itens de alimentação com sazonalidade agrícola. O segundo semestre
costuma apresentar alívio relativo, especialmente entre julho e setembro, antes
de nova pressão típica de dezembro em itens como vestuário e lazer. Entender
esse padrão ajuda a separar o componente sazonal do componente tendencial, um
insumo fundamental para modelos de inflação no atacado e para projeções de
curto prazo.

A comparação visual entre anos revela também ciclos de política monetária: em
anos de aperto (Selic em alta), a linha do IPCA mensal tende a ficar abaixo
da média histórica especialmente nos meses de maior inércia; em anos de
afrouxamento ou de choques externos, a sazonalidade habitual pode ser
amplificada ou invertida. O gráfico interativo (ao expandir o código acima) dá
acesso a todos os valores subjacentes para análise mais granular.

---

## Contribuições por Grupo {#sec-contrib}

```{r}
#| label: fig-contrib
#| fig-cap: !expr sprintf("Contribuição ao IPCA por grupo de despesa — %s", ref_label_curto)
#| fig-height: 5.5

g_contrib <- grafico_contribuicoes(contrib$mes_atual)
salvar_grafico(g_contrib, "ipca_contribuicoes")
g_contrib
```

```{r}
#| label: tbl-contrib
#| tbl-cap: !expr sprintf("Contribuições e pesos por grupo — %s", ref_label_curto)
#| echo: false

contrib$mes_atual |>
  dplyr::select(grupo, variacao, peso, contribuicao) |>
  dplyr::arrange(dplyr::desc(contribuicao)) |>
  dplyr::mutate(
    variacao     = round(variacao,     2L),
    peso         = round(peso,         2L),
    contribuicao = round(contribuicao, 4L)
  ) |>
  dplyr::rename(
    `Grupo`             = grupo,
    `Variação (% a.m.)` = variacao,
    `Peso (p.p.)`       = peso,
    `Contribuição (p.p.)` = contribuicao
  ) |>
  knitr::kable(align = c("l", "r", "r", "r"))
```

Em `r ref_label_curto`, o grupo com **maior contribuição positiva** ao IPCA
foi **`r maior_contrib$grupo`**
(`r fmt_sinal(maior_contrib$contribuicao[1])`), enquanto
**`r menor_contrib$grupo`** registrou a
**menor contribuição** (`r fmt_sinal(menor_contrib$contribuicao[1])`).
A soma das contribuições dos nove grupos totaliza
**`r fmt_pp(soma_contrib)` p.p.**, o que deve aproximar-se da variação mensal
do índice cheio (`r fmt_pct(ultimo_mm)`); qualquer discrepância acima de 0,05
p.p. sinaliza problema de consistência nos dados da API.

A contribuição de um grupo não é sua variação bruta, mas o produto da variação
pelo peso no índice, dividido por 100 — a fórmula `contribuição = variação ×
peso / 100`. Isso significa que um grupo com alta variação e baixo peso pode
contribuir menos do que um grupo de variação moderada com peso elevado. É o
caso típico de **Alimentação e Bebidas**, que com peso próximo a 23% pode
dominar o resultado mensal mesmo com variação na faixa de 0,5%–1%.


---

## Encerramento {#sec-encerramento}

```{r}
#| label: resumo-scalars
#| echo: false

# Verificação de consistência do mês atual
check_mes <- contrib$sanity |>
  dplyr::filter(data == ref_data)

status_banda <- if (dentro_banda) {
  paste0("dentro da banda de tolerância (", fmt_pct(meta_piso), "–",
         fmt_pct(meta_teto), ")")
} else if (ultimo_12m > meta_teto) {
  paste0("acima do teto da banda (", fmt_pct(meta_teto), ")")
} else {
  paste0("abaixo do piso da banda (", fmt_pct(meta_piso), ")")
}
```

Este relatório consolidou quatro dimensões do IPCA de **`r ref_label`**:

| Indicador | Valor |
|---|---|
| Variação mensal | `r fmt_pct(ultimo_mm)` |
| Acumulado no ano | `r fmt_pct(ultimo_ano)` |
| Acumulado 12 meses | `r fmt_pct(ultimo_12m)` |
| Meta CMN `r meta_ano_atual` | `r fmt_pct(meta_valor)` ± 1,5 p.p. |
| Maior contribuição do mês | `r maior_contrib$grupo` (`r fmt_sinal(maior_contrib$contribuicao[1])`) |

O acumulado em 12 meses está **`r status_banda`**. Do ponto de vista
operacional, a trajetória do índice cheio reflete o balanço entre os
grupos pressionados — especialmente Alimentação e Transportes, mais voláteis e
sujeitos a choques de oferta — e os grupos mais inerciais, como Educação e
Saúde, que tendem a reajustar contratos anualmente.


---

::: {.callout-note collapse="true"}
## Notas metodológicas e fontes

- **Série 433 / SGS-BCB**: IPCA — variação percentual mensal, divulgado
  pelo IBGE e disponibilizado no Sistema Gerenciador de Séries Temporais
  do Banco Central do Brasil. Acesso via pacote `rbcb`.
- **Série 13521 / SGS-BCB**: Meta de inflação fixada pelo CMN, em pontos
  percentuais ao ano.
- **Tabela 7060 / SIDRA-IBGE**: IPCA — variação mensal (variável 63) e
  peso mensal (variável 66) para os 9 grupos de despesa (classificação c315).
  Acesso via pacote `sidrar`.
- **Fórmula de acumulado**: $\prod_{i}(1 + x_i/100) - 1$, sem aproximação
  linear.
- **Fórmula de contribuição**: $\text{contrib}_i = \text{variação}_i \times
  \text{peso}_i / 100$; soma dos grupos ≈ IPCA cheio (diferenças por
  arredondamento da API).
- Relatório gerado em `r format(Sys.time(), "%d/%m/%Y às %H:%M")`.
:::

---

::: {style="font-size: 0.85em; color: #555; margin-top: 2em;"}
**Boletim IPCA** — Semana de referência: `r format(Sys.Date(), "%Y/%m/%d")`

Elaborado por Raimundo Casé — economista | economistacase@gmail.com

Fontes primárias: BCB — Banco Central do Brasil (Selic, Câmbio, IBC-Br) | IBGE — Instituto Brasileiro de Geografia e Estatística (IPCA).

*As análises e opiniões expressas neste boletim são de responsabilidade exclusiva do autor e não representam qualquer instituição.*
:::
